臺灣桃園地方法院民事判決　　　　　　 99年度簡上字第182號
上　訴　人　藍冠麟
視同上訴人　陳連聰
被　上訴人　台新國際商業銀行股份有限公司
法定代理人　蔡榮棟
訴訟代理人　吳俊良
　　　　　　顏君儀
　　　　　　黃聖芬
　　　　　　宋志鴻
　　　　　　何岳儒律師
上　一　人
複　代理人　王晟瑋
上列當事人間確認抵押權不存在事件，上訴人對於民國99年8 月
11日本院桃園簡易庭99年度桃簡字第126 號第一審判決提起上訴
，於民國100 年12月6 日言詞辯論終結，本院判決如下：
    主  文
上訴駁回。
第二審訴訟費用由上訴人及視同上訴人負擔。
    事實及理由
壹、程序方面：
一、按訴訟標的對於共同訴訟之各人必須合一確定者，共同訴訟
    人中一人之行為有利益於共同訴訟人者，其效力及於全體；
    不利益者，對於全體不生效力，民事訴訟法第56條第1 項第
    1 款定有明文。查本件被上訴人於原審起訴請求確認上訴人
    藍冠麟與視同上訴人陳連聰間就坐落桃園縣復興鄉○○段36
    、149 、159 地號土地（下稱：系爭土地）上所為最高限額
    新臺幣（下同）300 萬元之抵押權及抵押債權均不存在，並
    訴請上訴人藍冠麟將該抵押權設定登記予以塗銷，是就該訴
    訟標的法律關係對於共同訴訟人間必須合一確定。而本件雖
    僅有上訴人藍冠麟對於原判決不服提起上訴，然其上訴係有
    利益於陳連聰，爰併列陳連聰為視同上訴人，合先敘明。
二、另按當事人喪失訴訟能力或法定代理人死亡或其代理權消滅
    者，訴訟程序在有法定代理人或取得訴訟能力之本人承受其
    訴訟以前當然停止；聲明承受訴訟，應提出書狀於受訴法院
    ，由法院送達於他造，民事訴訟法第170 條、第176 條分別
    定有明文。本件上訴人上訴後，被上訴人之法定代理人已由
    吳清文變更為蔡榮棟，此有被上訴人公司變更登記表在卷可
    稽（見本院卷第62頁），蔡榮棟並已於民國100 年3 月29日
    具狀聲明承受本件訴訟（見本院卷第61頁），核與上開規定
    相符，應予准許。
三、本件視同上訴人陳連聰經合法通知，未於言詞辯論期日到場
    ，核無民事訴訟法第386 條所列各款情形，爰依被上訴人之
    聲請，由其一造辯論而為判決。
貳、實體方面：
一、被上訴人起訴主張：
  (一)視同上訴人陳連聰於93年12月1 日向被上訴人借貸54萬元，
    年利率為14.5% ，約定自94年1 月2 日起至98年12月2 日止
    ，每月為1 期，每期清償12,705元。惟視同上訴人陳連聰自
    94年10月起即未依約繳款，全部債務已視為到期，經被上訴
    人向本院聲請拍賣擔保物受償，視同上訴人陳連聰仍餘本金
    251,790 元及自96年8 月13日起至清償日止，按年息14.5%
    計算之利息等債務未清償。嗣經被上訴人再聲請拍賣視同上
    訴人陳連聰名下系爭土地，竟發現視同上訴人陳連聰於遲延
    給付後之95年5 月8 日，將系爭土地之權利範圍全部，設定
    最高限額300 萬元之抵押權（下稱：系爭抵押權）予上訴人
    藍冠麟，致被上訴人前開強制執行扣除上揭抵押權擔保之債
    權後，已無分配利益，而遭撤銷查封。惟查，視同上訴人陳
    連聰早已無資力，其與上訴人藍冠麟間之抵押債權及抵押權
    設定行為，更無資金往來，係通謀虛偽意思表示，均屬無效
    ，上訴人藍冠麟自應將系爭抵押權登記予以塗銷。為此，爰
    訴請判求：確認視同上訴人陳連聰與上訴人藍冠麟間系爭抵
    押權及抵押債權均不存在，並請求上訴人藍冠麟塗銷系爭抵
    押權設定登記（原審審理後已為被上訴人全部勝訴之判決）
    。
  (二)上訴補充：
    據視同上訴人陳連聰所陳述之內容，上訴人藍冠麟與視同上
    訴人陳連聰間並無成立消費借貸關係及設定抵押權以擔保借
    款債權之真意，是以渠等所簽立借據之債權行為及抵押權設
    定之物權行為，要屬通謀虛偽之意思表示，目的僅在借名購
    買原住民保留地，以確保上訴人藍冠麟得憑抵押權人地位，
    繼續控制系爭土地而已，渠等均無受其拘束之意思，自屬無
    效。況參系爭抵押權之設定並無利息與違約金之記載，而上
    訴人藍冠麟卻稱視同上訴人陳連聰每月應給付25,000元之利
    息，顯與抵押權設定約定不符，足證上訴人藍冠麟提出視同
    上訴人陳連聰簽立之借據，屬臨訟偽造。又上訴人藍冠麟雖
    稱利息係以於系爭土地上種植水蜜桃之收穫抵償，然此與視
    同上訴人陳連聰及證人童國順到庭之證述不符，串謀之跡顯
    而易見。果若上訴人藍冠麟與視同上訴人陳連聰間確有上揭
    借款事實，應由上訴人藍冠麟舉證渠等借款資金流程等語，
    並為答辯聲明：上訴駁回。
二、上訴人藍冠麟則辯稱：
  (一)視同上訴人陳連聰於94年8 月中旬，向訴外人林孝德購買系
    爭土地，因視同上訴人陳連聰資金不足，遂向其借款250 萬
    元，言明上開土地交予其使用，作為利息之支付，其並於95
    年5 月4 日送件、同年5 月8 日辦理抵押權設定登記。而視
    同上訴人陳連聰於借款時，另開立面額250 萬元之本票1 紙
    及借據交與其收執，作為擔保，絕非被上訴人所指虛偽設定
    抵押權。
  (二)上訴補充：原審無事實證據，竟以偏袒被上訴人之方式，不
    採信其與視同上訴人陳連聰間之借據及抵押權設定之事實，
    而以推論、誘惑、脅迫之方式，遽認前開抵押權設定應予塗
    銷，且視同上訴人陳連聰既坦承有向其借款一事，原審卻未
    指明未採此一攻擊防禦方法之理由，而用審酌之方式遽為對
    其不利之判決，顯然違背立法之公正性原則。又系爭抵押權
    所擔保之債權於本院民事執行處實施抵押物拍賣程序時業經
    其陳報確認，而原審竟審認其與視同上訴人陳連聰間無消費
    借貸之關係及設定抵押權之行為，亦明顯偏袒被上訴人，不
    採證對其有利之事實，而遽認其與視同上訴人陳連聰間就系
    爭抵押權之設定為通謀虛偽之意思表示，明顯違背事實等語
    。並為上訴聲明：原判決廢棄；被上訴人在第一審之訴駁回
    。
三、視同上訴人陳連聰雖未於言詞辯論期日到場，惟其於原審審
    理時陳稱：系爭土地不是伊所有，因為伊有原住民身分，上
    訴人藍冠麟說要借用伊名字登記，伊不知道為什麼要設定抵
    押權，伊之前曾向上訴人藍冠麟借20萬元，後來上訴人藍冠
    麟說不必還了，伊現在沒有欠上訴人藍冠麟債務，伊同意塗
    銷抵押權等語。嗣於本院審理時改稱：系爭土地連同地上物
    （即水蜜桃、竹子），確係伊於94年8 月23日向訴外人林孝
    德購買並完成登記，嗣伊為與人投資開餐廳及住家裝潢不夠
    錢，才向上訴人藍冠麟借款25 0萬元；伊於原審所述內容，
    係指伊向台新銀行借款50萬元之事等語。
四、經查，被上訴人主張視同上訴人陳連聰積欠被上訴人前揭債
    務，因視同上訴人陳連聰將系爭土地設定系爭抵押權予上訴
    人藍冠麟，致被上訴人向本院聲請強制執行時，遭本院以無
    執行實益而撤銷查封等情，業據其提出汽車貸款契約書、本
    票、車輛動產抵押契約書、系爭土地登記第二類謄本、本院
    囑託塗銷查封登記書、系爭土地異動索引等件影本附在原審
    卷為證，復為兩造所不爭執，堪認為真正。至被上訴人主張
    視同上訴人陳連聰與上訴人藍冠麟間之系爭抵押權設定及其
    擔保之債權，均屬通謀虛偽意思表示，上訴人藍冠麟應塗銷
    系爭抵押權之設定一節，則為上訴人藍冠麟及視同上訴人陳
    連聰所否認，並以前開情詞置辯。是本件之爭點即為：視同
    上訴人陳連聰與上訴人藍冠麟間就上開250 萬元之消費借貸
    關係，及系爭抵押權之設定行為，是否均為通謀虛偽之意思
    表示？茲分述如下：
  (一)上訴人藍冠麟所稱其與視同上訴人陳連聰間之250 萬元消費
    借貸關係，為通謀虛偽之意思表示：
    1.經查，上訴人藍冠麟就其所辯曾與視同上訴人陳連聰間成
      立250 萬元消費借貸關係，其並已交付250 萬元現金予視
      同上訴人陳連聰乙情，並未舉證證明確有交付現金之情事
      ，則上訴人藍冠麟與視同上訴人陳連聰間是否已成立消費
      借貸關係，至有可疑。而上訴人藍冠麟雖舉借據及視同上
      訴人陳連聰簽立之本票為證，然參酌視同上訴人陳連聰於
      原審審理時陳稱：伊未積欠藍冠麟債務，伊雖曾向藍冠麟
      借過20萬元，但那是很久以前借的，因有人賣土地給藍冠
      麟，用伊的名字登記，所以藍冠麟說該筆借款不用還了等
      語（見原審卷第118-119 頁），堪認上訴人藍冠麟與視同
      上訴人陳連聰間應無250 萬元之消費借貸關係。且上訴人
      藍冠麟於原審先辯稱：視同上訴人陳連聰於94年8 月中旬
      因購買土地資金不足，遂向伊借款250 萬元云云（見原審
      卷第52頁），嗣於本院審理時卻改稱：視同上訴人陳連聰
      向伊借款之用途係要投資餐廳及裝潢房子云云（見本院卷
      第52頁背面），足見上訴人藍冠麟前後辯解明顯不一，益
      徵上訴人藍冠麟所稱貸予視同上訴人陳連聰250 萬元一事
      ，實係憑空杜撰。
    2.視同上訴人陳連聰於本院行準備程序時雖改稱：伊有向藍
      冠麟借錢，借250 萬元云云，然經受命法官以證人身分詢
      問視同上訴人陳連聰，並諭知具結之義務與法律效果後，
      視同上訴人陳連聰竟旋改稱：伊曾向藍冠麟借過一次錢，
      借20萬元云云，足見視同上訴人陳連聰就其是否曾向藍冠
      麟借款250 萬元一節，前後供述明顯矛盾，且其所稱曾向
      藍冠麟借款250 萬元等情，更與其於原審陳述之情節全然
      不同，故視同上訴人陳連聰於本院審理時所稱曾向藍冠麟
      借款250萬元云云，顯非可採。
    3.再者，上訴人藍冠麟所稱視同上訴人陳連聰於94年8 月向
      其借款之時間點，不僅與視同上訴人陳連聰於本院審理時
      所述：250 萬元之借款時間是在84年左右等語（見本院卷
      第53頁背面）不符，亦與上訴人藍冠麟於本院審理時陳稱
      ：250 萬元大約在82年底借的等語（見本院卷第52頁反面
      ）明顯不一，稽此更堪認上訴人藍冠麟所稱250 萬元之消
      費借貸關係全屬虛偽，不足採信。
    4.酌上各情，堪認上訴人藍冠麟所稱其與視同上訴人陳連聰
      間之250 萬元消費借貸關係並不存在，上訴人藍冠麟所提
      出之借據、本票等資料，顯係基於通謀虛偽之意思表示所
      簽立甚明。
  (二)視同上訴人陳連聰將系爭土地設定系爭抵押權予上訴人藍冠
    麟之行為，為通謀虛偽之意思表示：
    1.上訴人藍冠麟與視同上訴人陳連聰間並無250 萬元之消費
      借貸關係，已詳如前述，而系爭抵押權所擔保之債權既不
      存在，視同上訴人陳連聰實無設定系爭抵押權予上訴人藍
      冠麟之必要，因之，被上訴人主張系爭抵押權之設定行為
      亦屬通謀虛偽之意思表示，即非無據。
    2.此外，視同上訴人陳連聰若確積欠上訴人藍冠麟250 萬元
      之債務，且有設定系爭抵押權予上訴人藍冠麟之意，衡情
      上訴人藍冠麟理應及時行使系爭抵押權以保權利，惟上訴
      人藍冠麟於催討債務未果後，竟未就系爭土地行使系爭抵
      押權，顯有違情悖理之處，稽此益徵視同上訴人陳連聰並
      無設定系爭抵押權予上訴人藍冠麟之意甚明。
    3.再者，參酌視同上訴人陳連聰於原審審理時陳稱：伊沒有
      要設定抵押權給藍冠麟，藍冠麟告訴伊要將名字掛在伊這
      裡，因為伊是原住民，伊的意思是說藍冠麟借用伊的名字
      買這塊地而已等語（見原審卷第118 頁反面），更足認被
      上訴人主張上訴人藍冠麟與視同上訴人陳連聰間所簽立借
      據之債權行為及抵押權設定之物權行為，均屬通謀虛偽之
      意思表示，目的僅在借名購買原住民保留地，以確保上訴
      人藍冠麟得憑抵押權人地位，繼續控制系爭土地等語，並
      非虛妄。
五、按表意人與相對人通謀而為虛偽意思表示者，其意思表示無
    效；又無效法律行為之當事人，於行為當時知其無效，或可
    得而知者，應負回復原狀或損害賠償之責任；另債務人怠於
    行使其權利時，債權人因保全債權，得以自己之名義，行使
    其權利，民法第87條第1 項前段、第113 條、第242 條前段
    分別定有明文。又民法第242 條，關於債權人之代位權之規
    定，原為債務人怠於行使其權利，致危害債權人之債權安全
    ，有使債權人得以自己之名義行使債務人之權利，以資救濟
    之必要而設。故債權人對於債務人之權利得代位行使者，其
    範圍甚廣，凡非專屬於債務人本身之財產上權利均得為之（
    最高法院43年台上字第243 號判例要旨參照）。本件上訴人
    藍冠麟所稱其與視同上訴人陳連聰間之250 萬元消費借貸關
    係，及視同上訴人陳連聰設定系爭抵押權予上訴人藍冠麟之
    行為，均為通謀虛偽意思表示等情，業經本院認定如前，視
    同上訴人陳連聰自得請求上訴人藍冠麟塗銷系爭抵押權，惟
    視同上訴人陳連聰顯然怠於行使此項權利，則被上訴人為保
    全其債權，自得依前開規定，代位視同上訴人陳連聰訴請上
    訴人藍冠麟塗銷系爭抵押權。
六、綜上所述，被上訴人主張上訴人藍冠麟與視同上訴人陳連聰
    間之250 萬元消費借貸關係及系爭抵押權之設定行為均屬通
    謀虛偽之意思表示乙節，可以採信。從而，被上訴人執上開
    理由，請求判命確認系爭抵押權及該抵押權所擔保之債權不
    存在，並訴請上訴人藍冠麟塗銷系爭抵押權之登記，為有理
    由，應予准許。原審為被上訴人勝訴之判決，核無違誤，上
    訴意旨指摘原判決不當，求予廢棄改判，為無理由，應予駁
    回。
七、本件事證已臻明確，兩造其餘之主張、陳述及所提之證據資
    料，核與判決結果無何影響，爰不一一論述，附此敘明。
據上論結，本件上訴為無理由，依民事訴訟法第436 條之1 第3
項、第449 條第1 項、第463 條、第385 條第1 項前段、第85條
第1 項前段、第78條，判決如主文。
中    華    民    國    100   年    12    月    27    日
                民事第一庭  審判長法  官  郭琇玲
                                  法  官  華奕超
                                  法  官  魏于傑
上為正本係照原本作成。
本件除以適用法規顯有錯誤為理由，並經本院許可外，不得上訴
。如提起上訴，應於收受本判決後20日內，敘明理由，向本院提
出上訴狀。
中    華    民    國   100    年    12    月    28    日
                                  書記官  黃瓊儀